【裁判字號】    97,訴,125
【裁判日期】    990226
【裁判案由】    偽造有價證券等
【裁判全文】
臺灣士林地方法院刑事判決               97年度訴字第125號
公  訴  人  臺灣士林地方法院檢察署檢察官
被      告  乙○○
選任辯護人  李逸文律師
            許坤皇律師
上列被告因偽造有價證券等案件，經檢察官提起公訴（95年度偵
字第13502 號），本院判決如下：
    主  文
乙○○連續意圖供行使之用，而偽造有價證券，處有期徒刑肆年
拾月，如附表四編號一至五所示偽造之支票及如附表五、六之編
號一所示偽造之「丁○○」署押均沒收之；又意圖為自己不法之
所有，而侵占自己持有他人之物，計五罪，各處有期徒刑捌月，
均減為有期徒刑肆月；又行使偽造私文書，足以生損害於他人，
處有期徒刑肆月，減為有期徒刑貳月；又行使從事業務之人，明
知為不實之事項，而登載於其業務上作成之文書，足以生損害於
他人，計十七罪，各處有期徒刑月，均減為有期徒刑壹月又拾
伍日；又意圖供行使之用，而偽造有價證券，處有期徒刑年肆
月，如附表所示四編號六所示偽造之支票沒收之；又意圖供行使
之用，而偽造有價證券，處有期徒刑年捌月，如附表四編號七
、八所示所示偽造之支票均沒收之；又行使偽造私文書，足以生
損害於他人，處有期徒刑壹年，減為有期徒刑陸月；又行使偽造
私文書，足以生損害於他人，處有期徒刑壹年，減為有期徒刑陸
月；應執行有期徒刑拾肆年，如附表四所示偽造之支票及如附表
五、六之編號一所示偽造之「丁○○」署押均沒收之。
    事  實
一、乙○○自民國84年起在星旭企業有限公司（以下簡稱星旭公
    司，設於臺北市○○區○○街106 號1 樓，負責人丁○○）
    擔任會計人員，緣星旭公司與同麗科技股份有限公司（以下
    簡稱同麗公司，設於臺北市○○區○○街106 號1 樓）負責
    人均係丁○○，而星貿國際股份有限公司（以下簡稱星貿公
    司，設於臺北市○○區○○街106 號1 樓）與仁美化工工業
    股份有限公司（以下簡稱仁美公司，設於臺北市○○區○○
    街65巷10號1 樓）之登記負責人均係丁○○之配偶丙○○○
    ，並由丁○○實際負責上開四公司之業務，是乙○○於任職
    期間即負責處理星旭、同麗、星貿及仁美公司之資金往來及
    相關帳務，並保管上開四家公司支票存款帳戶所使用之公司
    章、存摺及空白支票、星旭及星貿公司貸借款項所使用之公
    司章及負責人章、負責人丁○○之個人印章等物，係從事業
    務之人。詎其於任職期間而為下列行為：
（一）其利用領用星旭及星貿公司（起訴書贅載同麗公司）應付
      款項之機會，竟基於意圖為自己不法之概括犯意，連續於
      如附表一編號1 至32所示之日，將其所溢領因業務上而持
      有之如附表一編號1 至32所示款項，分別以如附表一編號
      1 至32所示之方式存入乙○○所有之帳戶，而予以侵占入
      己（各次日期、金額及存入方式均詳如附表一資金流向欄
      之編號1 至32所示）；復各基於意圖為自己不法之犯意，
      先後於如附表一編號33至37所示之日，將其所溢領因業務
      上而持有之如附表一編號33至37所示款項，分別以如附表
      一編號33至37所示之方式存入乙○○所有之帳戶，而予以
      侵占入己（各次日期、金額及存入方式均詳如附表一資金
      流向欄之編號33至37所示），合計金額為新臺幣（下同）
      0000000 元（起訴書誤載為39筆0000000 元，業經檢察官
      當庭更正）。
（二）其為掩飾星旭及星貿公司前開資金遭其挪用之事實，乃基
      於行使偽造私文書及行使業務登載不實文書之概括犯意，
      連續於如附表二編號1 至148 間所示之時間，於其業務上
      所製作之日報表內分別登載如附表二各對應編號所示之不
      實內容，並連續於如附表二編號1 至140 間所示之時間，
      未經真正名義人之同意，分別填製如附表二各對應編號所
      示不實內容之臺灣中小企業銀行松南分行支票存款對帳單
      ，藉以表示星旭及星貿公司各該支票存款帳戶內所餘款項
      金額之意，旋將上開登載不實之日報表及偽造之對帳單交
      付丁○○以供查核而行使之，足以生損害於星旭公司、星
      貿公司及臺灣中小企業銀行松南分行；復各基於行使偽造
      私文書及行使業務登載不實文書之犯意，分別於如附表二
      編號149 至181 間所示之時間，於其業務上所製作之日報
      表內分別登載如附表二各對應編號所示之不實內容，並於
      如附表二編號141 至181 間所示之時間，未經真正名義人
      之同意，分別填製如附表二各對應編號所示不實內容之臺
      灣中小企業銀行松南分行支票存款對帳單，藉以表示星旭
      及星貿公司各該支票存款帳戶內所餘款項金額之意，旋將
      上開登載不實之日報表及偽造之對帳單交付丁○○以供查
      核而行使之，足以生損害於星旭公司、星貿公司及臺灣中
      小企業銀行松南分行。
（三）其預供填補上開資金缺口之用，復基於盜用印章之概括犯
      意，自其任職期間起至95年6 月30日間之不詳時間（按依
      卷內現存事證尚無從確認各次犯罪時間，基於事證有疑則
      利益應歸屬被告之原則，而以最有利之時點認定犯罪時間
      ），利用其保管前開「星貿國際股份有限公司」、「丁○○」及「丙○○○」印章之機會，未經真正名義人之同意
      ，連續於如附表三所示各紙支票之發票人欄內，分別蓋用
      如附表三所示之印文（惟均未完成發票行為），足以生損
      害於真正名義人星貿公司、丁○○及丙○○○。
（四）其為供掩飾前開資金短缺之事實，竟基於偽造有價證券之
      概括犯意，意圖供行使之用，利用其保管星旭公司及仁美
      公司於臺灣中小企業銀行松南分行所開立支票存款帳戶之
      空白支票及所使用公司章之便，未經星旭及仁美公司之同
      意，擅自以星旭及仁美公司之名義，分別於附表四編號一
      至五所示之時間，持其所保管之「星旭企業有限公司」及
      「仁美化工工業股份有限公司」之印章，連續多次於如附
      表四編號一至五所示支票原本之發票人欄內蓋用印文各1
      枚後予以影印，再將之前所留存支票存款帳戶所使用之各
      該公司負責人印文予以影印後黏貼於支票影本，並分別於
      支票原本或影本上填載如附表四編號一至及五所示金額及
      發票日期等內容而簽發之（各支票原本或影本之金額、發
      票日、所留存之印文及手法詳如附表四編號一至五所示）
      ，旋基於行使偽造有價證券之概括犯意，先後多次於附表
      四編號一至五所示之日，在星旭公司內，將上開偽造之支
      票以傳真指示交易之方式傳真至臺灣中小企業銀行松南分
      行之承辦人員以領取票載金額之款項而行使之；復各基於
      偽造有價證券之犯意，意圖供行使之用，利用其保管星旭
      公司、星貿公司及仁美公司於臺灣中小企業銀行松南分行
      所開立支票存款帳戶之空白支票及所使用公司章之便，未
      經星旭、星貿及仁美公司之同意，擅自以星旭、星貿及仁
      美公司之名義，分別於附表四編號六至八所示之時間，持
      其所保管之「星旭企業有限公司」、「星貿國際股份有限
      公司」及「仁美化工工業股份有限公司」之印章，或於如
      附表四編號六、八所示支票原本之發票人欄內蓋用印文各
      1 枚後予以影印，或於如附表四編號七所示支票影本之發
      票人欄內蓋用印文1 枚，再將之前所留存支票存款帳戶所
      使用之各該公司負責人印文予以影印後黏貼於支票影本，
      並分別於支票原本或影本上填載如附表四編號六至及八所
      示金額及發票日期等內容而簽發之（各支票原本或影本之
      金額、發票日、所留存之印文及手法詳如附表四編號六至
      八所示），旋各基於行使偽造有價證券之犯意，先後於附
      表四編號六至八所示之日，在星旭公司內，將上開偽造之
      支票以傳真指示交易之方式傳真至臺灣中小企業銀行松南
      分行之承辦人員以領取票載金額之款項而行使之。
（五）其為掩飾挪用星旭及星貿公司資金之事，竟基於意圖為自
      己不法所有之犯意，並承前行使偽造私文書之概括犯意，
      於95年1 月6 日，利用其保管供貸借款項用之「星旭企業
      有限公司」及負責人「丁○○」印章之機會，未經真正名
      義人星旭公司及丁○○之同意，擅自持其所保管之上開之
      印章，接續於授信動用申請書及借據上分別蓋用「星旭企
      業有限公司」及「丁○○」之印文，復接續在上開授信動
      用申請書及借據內分別偽造「丁○○」之署押（所蓋用之
      印文及偽造之署押詳如附表五、六之編號一所示），藉以
      表示係由星旭公司及丁○○本人辦理之意，旋持上開偽造
      之授信動用申請書及借據向臺灣中小企業銀行松南分行之
      承辦人員辦理貸款之手續而行使之，使該銀行承辦人員誤
      認係本人申辦而如數核貸款項200 萬元，足以生損害於真
      正名義人星旭公司、丁○○及臺灣中小企業銀行松南分行
      有關貸款管理之正確性；嗣為延展上開貸款期限，另基於
      意圖為自己不法所有及行使偽造私文書之犯意，於95年7
      月6 日，利用其保管供貸借款項用之「星旭企業有限公司
      」及負責人「丁○○」印章之機會，未經真正名義人星旭
      公司及丁○○之同意，擅自持其所保管之上開之印章，接
      續於授信動用申請書及借據上分別蓋用「星旭企業有限公
      司」及「丁○○」之印文（所蓋用之印文詳如附表五、六
      之編號二所示），藉以表示係由星旭公司及丁○○本人辦
      理之意，旋持上開偽造之授信動用申請書及借據向臺灣中
      小企業銀行松南分行之承辦人員辦理貸款之展期手續而行
      使之，使該銀行承辦人員誤認係本人申辦而同意延展期限
      ，足以生損害於真正名義人星旭公司、丁○○及臺灣中小
      企業銀行松南分行有關貸款管理之正確性；又為填補前開
      資金缺口，竟基於意圖為自己不法所有及行使偽造私文書
      之犯意，於95年8 月4 日，利用其保管供貸借款項用之「
      星貿國際股份有限公司」及負責人「丙○○○」印章之機
      會，未經真正名義人星貿公司及丙○○○之同意，擅自持
      其所保管之上開之印章，接續於授信動用申請書及借據上
      分別蓋用「星貿國際股份有限公司」及「丙○○○」之印
      文（所蓋用之印文詳如附表五、六之編號三所示），藉以
      表示係由星貿公司及丙○○○本人辦理之意，旋持上開偽
      造之授信動用申請書及借據向臺灣中小企業銀行松南分行
      之承辦人員辦理貸款之手續而行使之，使該銀行承辦人員
      誤認係本人申辦而如數核貸款項100 萬元，足以生損害於
      真正名義人星貿公司、丙○○○及臺灣中小企業銀行松南
      分行有關貸款管理之正確性。
    迄至95年10月23日，因臺灣中小企業銀行松南分行經理劉漢
    釧來電告知丁○○有關星旭公司前所貸借款項到期未獲清償
    ，始查悉上情。
二、案經丁○○、丙○○○、星旭公司、星貿公司、同麗公司及
    仁美公司訴由臺北市政府警察局內湖分局報請臺灣士林地方
    法院檢察署檢察官偵查起訴。
    理  由
一、按被告以外之人於審判外之言詞或書面陳述，除有刑事訴訟
    法第159 條之1 至第159 條之4 所規定之情形外，不得作為
    證據；又被告以外之人於審判外之陳述，雖不符同法第159
    條之1 至第159 條之4 之規定，而經當事人於審判程序同意
    作為證據，法院審酌該言詞陳述或書面陳述作成時之情況，
    認為適當者，亦得為證據；又當事人、代理人或辯護人於法
    院調查證據時，知有第159 條第1 項不得為證據之情形，而
    未於言詞辯論終結前聲明異議者，視為有前項之同意，刑事
    訴訟法第159 條第1 項、第159 條之1 、第159 條之2 、第
    19條之3 、第159 條之4 及第159 條之5 分別定有明文。查
    ：
（一）本判決所引用除告訴人丁○○分別於警詢及檢察事務官調
      查中所為之證言，業經選任辯護人於本院準備程序中否定
      其證據能力，其餘各該被告以外之人所為審判外之陳述以
      及其他書面陳述，雖屬傳聞證據，惟當事人及選任辯護人
      於本院準備程序及審判期日中均表示無意見而不予爭執，
      且迄至言詞辯論終結前亦未再聲明異議，本院審酌上開證
      據資料製作時之情況，尚無違法不當之瑕疵，亦認為以之
      作為證據應屬適當，依刑事訴訟法第159 條之5 規定，認
      前揭證據資料均有證據能力。
（二）按被告以外之人於檢察事務官、司法警察官或司法警察調
      查中所為之陳述，與審判中不符時，其先前之陳述具有較
      可信之特別情況，且為證明犯罪事實存否所必要者，得為
      證據，刑事訴訟法第159 條之2 定有明文。所謂「前後陳
      述不符」之要件，應就前後階段之陳述進行整體判斷，以
      決定其間是否具有實質性差異，惟無須針對全部陳述作比
      較，陳述之一部分有不符，亦屬之；而所謂「較可信之特
      別情況」之情形，亦應就前後陳述時之各種外部情況進行
      比較，以資決定何者外部情況具有可信性。查告訴人丁○○於警詢及檢察事務官調查中所為之證言，均係被告以外
      之人於審判外之言詞或書面陳述，依刑事訴訴法第159 條
      第1 項之規定，除符合同法第159 條之1 至第159 條之4
      之規定外，原則上並無證據能力；而告訴人丁○○雖經本
      院傳喚到庭作證，並給予被告乙○○及其選任辯護人進行
      詰問之機會，然告訴人丁○○於警詢及檢察事務官調查中
      所為之證言，其中就證明犯罪事實存否之必要事項，核與
      本院審理中所為之證言大致相符，且依卷內現存事證，亦
      無從認定具有較可信之特別情況，自難認上開警詢及檢察
      事務官調查中之陳述有刑事訴訟法第159 條之1 至第159
      條之4 所規定之情形，而應認均無證據能力。
二、訊據被告乙○○固不否認確有如附表一資金流向欄所載各筆
    款項存入其所有之帳戶內之事實，然矢口否認有何公訴意旨
    所稱之業務侵占犯行，辯稱：上開款項或係償還之前代墊費
    用，或係償還告訴人丁○○向其所借款項，或係薪資云云。
    經查，如事實欄一之（一）所載之犯罪事實，業據告訴人丁○○於本院審理中結證在卷，並有上海商業儲蓄銀行南京東
    路分行96年6 月12日上南京東字第96067 號函及所檢送之資
    金來源明細【95偵13502 卷一，第497-498 頁】、臺灣中小
    企業銀行松南分行96年6 月28日96松南字第1109690146號函
    及所檢送之資金來源明細【95偵13502 卷一，第511-514 頁
    】、臺灣中小企業銀行松南分行96年8 月10日96松南字第11
    09690184號函及所檢送之資金來源明細（乙○○）【95偵13
    502 卷四，第5-10頁】、臺灣中小企業銀行松南分行96年9
    月19日96松南字第1109690220號函及所檢送之資金來源明細
    【95偵13502 卷四，第107-111 、133-203 頁】、臺灣中小
    企業銀行松南分行96年12月20日96松南字第1109690275號函
    及所檢送之交易傳票【95偵13502 卷四，第244-301 頁】、
    臺灣中小企業銀行松南分行98年11月6 日98松南字第110989
    0322號函及所檢送之傳真指示交易票據影本及交易傳票【本
    院卷二，第68-242頁】在卷可稽；而被告乙○○所稱借貸款
    項予告訴人丁○○乙事，雖經告訴人丁○○於本院審理中陳
    明在卷，然告訴人丁○○於本院審理中亦證稱所貸借款項均
    已清償等語，並提出由被告乙○○所製作之日報表及加減帳
    附卷可參，而被告乙○○迄今均未能提出相關借款憑證，況
    依卷附之日報表及加減帳所示，亦無從認定確有被告乙○○
    所指借款之情事，自難逕為有利被告乙○○之認定；又被告
    乙○○所稱代墊費用及薪資乙情，亦經告訴人丁○○於本院
    審理中否認在卷，觀諸被告乙○○自承薪資發放時間為每月
    十日，核與附表一編號37所示存入時間並不相符，而被告乙○○就各該代墊費用之具體內容於偵審中均未能提出相關事
    證以究明，是被告乙○○上開所述之真實性，即有疑問；況
    如附表一所示之各筆款項均係以開立星旭及星貿公司支票之
    方式存入被告乙○○之帳戶，而被告乙○○並不否認如附表
    一所示各該帳戶確有使用傳真指示交易之服務，參以證人即
    臺灣中小企業銀行承辦人員林昱均於本院審理中亦證稱：當
    時每週一、三、五會去該公司收取支票、存款單或匯款單，
    或代送所需現金等語，足見被告乙○○縱曾為該等支出，本
    可速獲清償，觀諸被告乙○○所稱支出各該借款及代墊費用
    之日期，核與被告乙○○所指清償日期或有相距數月之久，
    或相隔達數日，是被告乙○○上開所辯，顯不足採信。又訊
    據被告乙○○固不否認確有如事實欄一之（二）至（五）所
    載之填製不實日報表、偽造銀行之支票存款對帳單、盜用印
    章、偽造有價證券及冒用公司名義貸借款項之事實，並就如
    事實欄一之（二）至（五）所涉之行使偽造私文書、行使業
    務登載不實文書、盜用印章及偽造有價證券犯行坦承不諱，
    惟矢口否認有何公訴意旨所稱之詐欺取財犯行，辯稱：上開
    貸借所得之款項並非被告乙○○所取得，而無不法所有之意
    云云。經查：如事實欄一之（二）至（五）所載之犯罪事實
    ，業據告訴人丁○○於本院審理中指訴歷歷，復經證人即臺
    灣中小企業銀行承辦人員林昱均、甲○○於本院審理中證述
    在卷，並有星旭企業有限公司、同麗科技股份有限公司、星
    貿國際股份有限公司、仁美化工工業股份有限公司之臺北市
    市政府營利事業登記證【95偵13502 卷一，第38-44 頁】、
    臺灣中小企業銀行松南分行之支票存款對帳單【95偵13502
    卷一，第46-47 、49-50 頁】、日報表【95偵13502 卷一，
    第48、51頁】、放款查詢單【95偵13502 卷一，第52、53頁
    】、客戶別短中長放／進押明細表【95偵13502 卷一，第54
    頁】、支票正本13 張【95偵13502 卷一，第56-61 頁】、
    傳真指示交易之相關支票影本8張【95偵13502 卷一，第
    101-107 之1 頁】及支票原本【95偵13502 卷四，第215-22
    2 頁】、授信動用申請書影本【95偵13502 卷一，第108 、
    227 、228 頁】及正本【95偵13502 卷四，第231 、233 、
    236 頁】、借據影本【95偵13502 卷一，第109 、112 頁】
    及正本【95偵13502 卷四，第232 、234 、237 頁】、臺灣
    中小企業銀行松南分行96年1 月8 日96松南字第1109690005
    號函檢送星貿公司及星旭公司貸款資金流向轉帳傳票【95偵
    13502 卷一，第226-239 頁】、臺灣中小企業銀行松南分行
    96年3 月3 日96松南字第1109690044號函檢送星貿公司、仁
    美公司及星旭公司之傳真指示交易款項部分資金流向轉帳傳
    票【95偵13502 卷一，第366-391 頁】、偽造之臺灣中小企
    業銀行松南分行之支票存款對帳單（星旭公司）【95偵1350
    2 卷二，第129-218 頁】、偽造之臺灣中小企業銀行松南分
    行之支票存款對帳單（星貿公司）【95偵13502 卷二，第21
    9-244 頁】、被告乙○○製作之日報表及加減帳明細【95偵
    13502 卷三，第52-67 頁、第262-389 頁】、臺灣中小企業
    銀行松南分行93年1 月1 日至95年12月6 日之支票存款對帳
    單（星旭公司）【95偵13502 卷三，第68-211頁】、臺灣中
    小企業銀行松南分行93年1 月1 日至95年12月6 日之支票存
    款對帳單（星貿公司）【95偵13502 卷三，第212-249 頁】
    、臺灣中小企業銀行松南分行96年11月22日96松南字第1109
    690263號函及所檢送之貸款申請書及借據正本【95偵13502
    卷四，第230-237 頁】、檢察官98年7 月23日檢送之日報表
    及對帳單【本院卷一，第239-355 頁】、臺灣中小企業銀行
    松南分行98年11月6 日98松南字第1109890322號函及所檢送
    之開戶印鑑卡影本、傳真指示交易票據影本及交易傳票【本
    院卷二，第68-242頁】、星旭企業有限公司、同麗科技股份
    有限公司、星貿國際股份有限公司、仁美化工工業股份有限
    公司之支存帳戶印鑑式樣【本院卷二，第248 頁】、被告乙○○製作之日報表及對帳單【本院卷二，第284-305 、318
    至413 頁】在卷可稽；而被告乙○○雖否認上開詐欺取財犯
    行，然被告乙○○冒用他人名義貸借款項，其所為自屬施用
    詐術之行為，況其所貸借之前開款項雖係分別存入星旭及星
    貿公司帳戶內，然被告乙○○於挪用各該帳戶內之資金後，
    復為掩飾上情而另行借款以填補，其所為自難謂無不法所有
    之意思。是被告乙○○上開所辯，要屬事後卸責之詞，不足
    採信。本件事證明確，被告乙○○之上開犯行洵堪認定，應
    予依法論科。
三、按刑法部分條文業於94年1 月7 日修正，並自95年7 月1日
    施行，而同於95年7 月1 日施行之刑法第2 條規定，係關於
    新舊法比較適用之準據法，其本身無關行為可罰性要件之變
    更，故於95年7 月1 日前揭法律修正施行後，如有涉及比較
    新舊法之問題，即應逕依修正後刑法第2 條第1 項規定，為
    「從舊從輕」之比較（最高法院95年度第8 次刑事庭會議決
    議意旨可資參照），查本件被告乙○○如附表一編號1 至32
    所示之業務侵占行為、如附表二編號1 至148 間所示之行使
    業務登載不實文書行為、如附表二編號1 至140 間所示之行
    使偽造私文書行為、如附表三所示之盜用印章行為、如附表
    四編號一至五所示之偽造有價證券行為、如附表五及六之編
    號一所示之行使偽造私文書及詐欺取財行為均於95年7 月1
    日前完成，是本件被告乙○○行為後，法律已有變更；而刑
    法刑法第215 條、第336 條第2 項及第339 條第1 項之法定
    刑分別為「三年以下有期徒刑、拘役或五百元以下罰金」、
    「六月以上五年以下有期徒刑，得併科三千元以下罰金」、
    「五年以下有期徒刑、拘役或科或併科一千元以下罰金」，
    然被告乙○○為上開行為時之刑法第33條第5 款規定罰金最
    低額為銀元一元，且依罰金罰鍰提高標準條例第1 條之規定
    ，將上開罰金之原定數額最高得提高為十倍，是被告乙○○
    行為時之所得科處之罰金刑，經折算為新臺幣後，最高額為
    新臺幣一萬五千元、九萬元及三萬元，最低額為新臺幣三元
    ；惟依95年6 月14日增訂公布之刑法施行法第1 條之1 規定
    ：「中華民國九十四年一月七日刑法修正施行後，刑法分則
    編所定罰金之貨幣單位為新臺幣；九十四年一月七日刑法修
    正時，刑法分則編未修正之條文定有罰金者，自九十四年一
    月七日刑法修正施行後，就其所定數額提高為三十倍。但七
    十二年六月二十六日至九十四年一月七日新增或修正之條文
    ，就其所定數額提高為三倍。」，且依95年7 月1 日施行之
    刑法第33條第5 款之規定罰金最低額為新臺幣一千元，是被
    告乙○○上開行為所得科處之罰金刑，最高額為新臺幣一萬
    五千、九萬元及三萬元，最低額為新臺幣一千元，經比較修
    正前後規定之結果，應認修正後之法律並非較有利於被告，
    依修正後刑法第2 條第1 項之規定，自應適用行為時之法律
    即修正前之規定論處；又刑法第56條連續犯之規定，業於94
    年2 月2 日修正公布刪除，並於95年7 月1 日施行，則被告
    乙○○之上開偽造有價證券、業務侵占、行使偽造私文書、
    行使業務登載不實文書及盜用印章犯行，因行為後新法業已
    刪除連續犯之規定，此刪除雖非犯罪構成要件之變更，但顯
    已影響行為人刑罰之法律效果，自屬法律有變更，經比較修
    正前後規定之結果，應認以修正前之法律較有利於被告，依
    修正後刑法第2 條第1 項前段之規定，自應適用較有利於行
    為人之法律即修正前之刑法第56條規定論以連續犯（最高法
    院95年第8 次刑事庭會議決議參照）；又刑法第55條牽連犯
    之規定業經刪除，並自95年7 月1 日施行，故犯一罪而其方
    法或結果之行為犯他罪名者，依修正前刑法第55條後段規定
    ，屬牽連犯，應從一重處斷，但依修正後刑法第55條規定，
    已無牽連犯可資適用，即應將各該犯行以數罪併合處罰，經
    比較修正前後規定之結果，應認修正後之法律並非較有利於
    被告，依修正後刑法第2 條第1 項之規定，自應適用行為時
    之法律即修正前之刑法第55條之規定論以牽連犯，是依上開
    事項予以綜合比較之結果，應認修正後之法律並非較有利於
    被告，依修正後刑法第2 條第1 項之規定，自應整體適用行
    為時之法律即修正前刑法之規定論處。至上開刑法施行法第
    1 條之1 之規定，係在替代罰金罰鍰提高標準條例部分條文
    ，且與適用罰金罰鍰提高標準條例之結果相同，對於被告而
    言並不生有利或不利之問題，僅係將貨幣單位由銀元改為新
    臺幣，並非法律變更刑度之條文，當無須就新舊法加以比較
    ，應逕適用之（臺灣高等法院暨所屬法院95年法律座談會刑
    事類提案第17號研討結果參照），附此敘明。
四、查被告乙○○原於星旭公司擔任會計人員，負責處理星旭、
    同麗、星貿及仁美公司之資金往來及相關帳務，並保管上開
    四家公司支票存款帳戶所使用之公司章、存摺及空白支票、
    星旭、星貿公司貸借款項所使用之公司章及負責人章、負責
    人丁○○之個人印章等物，係從事業務之人。核被告乙○○
    如事實欄一之（一）所載之行為，均係犯刑法第336 條第2
    項之業務侵占罪；又如事實欄一之（二）所載填載不實日報
    表及偽造支票存款對帳單之行為，分別係犯刑法第216 條、
    第215 條之行使業務登載不實文書罪及第216 條、第210 條
    之行使偽造私文書罪；而其如事實欄一之（三）所載之行為
    ，均係犯刑法第217 條第2 項之盜用印章罪；另如事實欄一
    之（四）所載之行為，均係犯刑法第201 條第1 項之偽造有
    價證券罪；至如事實欄一之（五）所載之行為，分別係犯刑
    法第216 條、第210 條之行使偽造私文書罪及第339 條第1
    項之詐欺取財罪。又被告乙○○接續在如附表五及六所示之
    授信動用申請書及借據上各欄內盜用「星旭企業有限公司」
    、「星貿國際股份有限公司」、「丁○○」及「丙○○○」
    印章而生印文及偽造「丁○○」署押之行為，均係基於一個
    偽造文書犯意之決定，以達成其同一犯罪之各個舉動，均屬
    當次偽造文書行為之接續行為，而應僅論以一偽造文書罪。
    又被告乙○○如事實欄一之（四）、（五）所載之盜用「星
    旭企業有限公司」、「星貿國際股份有限公司」、「仁美化
    工工業股份有限公司」、「丁○○」及「丙○○○」印章而
    生印文、盜用「丁○○」、「丙○○○」之印文及偽造「丁○○」署押之行為，均係各次偽造私文書及偽造有價證券之
    階段行為，而被告乙○○偽造私文書後復持以行使，其偽造
    私文書之低度行為，為行使之高度行為所吸收，又被告乙○○偽造有價證券後而復持以行使，其行使有價證券之低度行
    為，亦為偽造之高度行為所吸收，另被告乙○○於業務上文
    書登載不實之低度行為，復為行使之高度行為所吸收，均不
    另論罪。又被告乙○○如附表一編號1 至32所示之業務侵占
    犯行、如附表二編號1 至148 間所示之行使業務登載不實文
    書犯行、如附表二編號1 至140 間所示之行使偽造私文書犯
    行、如附表三所示之盜用印章行為、如附表四編號一至五所
    示之偽造有價證券犯行、如附表五及六編號一所示之行使偽
    造私文書犯行，時間緊接，方法相同，所犯為構成要件相同
    之罪名，顯係基於概括犯意而為之，均為連續犯，應依修正
    前刑法第56條之規定論以一罪，並均依法加重其刑。另公訴
    意旨雖未敘及被告乙○○如附表三編號一二及一三所示之盜
    用印章犯行，然此部分事實與業經起訴部分，有連續犯之裁
    判上一罪之關係，應為起訴效力所及，本院自得加以審究。
    又被告乙○○如附表一編號1 至32所示之業務侵占犯行、如
    附表二編號1 至148 間所示之行使業務登載不實文書犯行、
    如附表二編號1 至140 間所示之行使偽造私文書犯行、如附
    表三所示之盜用印章行為、如附表四編號一至五所示之偽造
    有價證券犯行、如附表五及六之編號一所示之行使偽造私文
    書及詐欺取財犯行，有方法、結果之牽連關係，為牽連犯，
    應依修正前之刑法第55條規定從一重之連續偽造有價證券罪
    處斷。又被告乙○○所為如附表四編號七、八所示之盜用印
    章、印文而簽發支票並持以行使之行為，雖係先後所為，惟
    該數行為係於同時地或密切接近之時地實施並侵害法益，各
    行為之獨立性極為薄弱，依一般社會觀念難以強行分離，其
    各個盜用印章、印文而簽發支票以行使之舉動乃為犯罪行為
    之一部分，可視為一刑事訴訟程序之數個階段，應包括於一
    行為予以評價，而為接續犯，應論以一罪；另被告乙○○如
    附表五、六之編號二及三所示以一行使偽造授信動用申請書
    及借據行為而冒用他人名義貸款之行為同時觸犯上開行使偽
    造私文書及詐欺取財罪名，為想像競合犯，均應依刑法第55
    條之規定，從一重之行使偽造私文書罪論處。又被告乙○○
    所犯前開連續偽造有價證券罪、如附表一編號33至37所示之
    業務侵占罪、如附表二編號149 至181 間所示之行使業務登
    載不實文書罪、如附表二編號141 至181 間所示之行使偽造
    私文書罪、如附表四編號六至八所示之偽造有價證券罪、如
    附表五及六之編號二、三所示之行使偽造私文書罪，犯意各
    別，罪名互異，應予分論併罰。爰審酌被告乙○○未曾受有
    期徒刑以上刑之宣告，此有臺灣高等法院被告前案紀錄表在
    卷可參，其原擔任星旭公司之會計，竟利用保管前開印章、
    存摺及空白支票之機會，擅自以他人名義簽發票據，並填製
    不實日報表及偽造支票存款對帳單以掩飾犯行，影響金融交
    易秩序及安全，且其未經同意而以他人名義立具文書，並持
    之貸借款項，影響真正名義人之權益，又其所取得之款項非
    微，事發至今均未交代所挪用款項之流向，亦未償還任何款
    項，且於犯後僅坦承部分犯行，及其品行、犯罪動機、目的
    、手段、生活狀況、智識程度、犯罪所得之利益、犯罪所生
    之損害等一切情狀，分別量處如主文所示之刑。又被告乙○○所為如附表一編號33至37所示之業務侵占犯行、如附表二
    編號149 至181 間所示之行使業務登載不實文書犯行、如附
    表二編號141 至181 間所示之行使偽造私文書犯行、如附表
    五、六之編號二、三所示之行使偽造私文書犯行，其犯罪時
    間均在96年4 月24日以前，且宣告刑均未逾有期徒刑一年六
    月，爰依中華民國96年罪犯減刑條例第2 條第1 項第3 款及
    第3 條第1 項第15款之規定，減其刑期二分之一，而分別諭
    知如主文所示之減得之刑，並就上開各罪與如附表四編號六
    至八所示之偽造有價證券罪及前開連續偽造有價證券罪部分
    定其應執行刑。
五、又偽造如附表四所示之支票，不論屬於犯人與否，爰依刑法
    第205 條之規定於各該偽造有價證券罪之主文項下宣告沒收
    之；又如附表三、四所示之支票、如附表五、六所示之授信
    動用申請書及借據上「星旭企業有限公司」、「星貿國際股
    份有限公司」、「仁美化工工業股份有限公司」、「丁○○
    」及「丙○○○」之印文，或屬盜用印章所生之印文，或為
    盜用之印文，爰均不另為沒收之諭知。另如附表五、六之編
    號一所示之授信動用申請書及借據上偽造之「丁○○」之署
    押，不問是否屬於被告乙○○所有，均應依刑法第219 條規
    定於連續偽造有價證券罪之主文項下宣告沒收之。
據上論斷，應依刑事訴訟法第299 條第1 項前段，刑法第2 條第
1 項、第201 條第1 項、第216 條、第210 條、第215 條、第21
7 條第2 項、第336 條第2 項、第339 條第1 項、第55條、第51
條第5 款、第205 條、第219 條，修正前刑法第56條、第55條，
刑法施行法第1 條之1 ，中華民國96年罪犯減刑條例第2 條第1
項第3 款、第7 條，判決如主文。
本案經檢察官彭康凡到庭執行職務
中    華    民    國    99    年    2     月    26    日
                  刑事第八庭審判長法  官  黃雅君
                                  法  官  陳彥宏
                                  法  官  陳俞婷
以上正本證明與原本無異。
如不服本判決應於收受判決後10日內向本院提出上訴書狀，並應
應敘述具體理由。其未敘述上訴理由者，應於上訴期間屆滿後20
日內向本院補提理由書(均須按他造當事人之人數附繕本)「切勿
逕送上級法院」。
                                  書記官  簡湘雲
中    華    民    國    99    年    2     月    26    日
附錄本案論罪科刑法條：
刑法第201 條第1 項、第216 條、第210 條、第215 條、第217
條第2 項、第336 條第2 項、第339 條第1 項
附表三：
┌──┬────┬─────┬────────┬──────────┐
│編號│帳  號  │支票號碼  │填  載  內  容  │蓋用之印文          │
│    │        │          │（發票日期／    │                    │
│    │        │          │金額【新臺幣】）│                    │
├──┼────┼─────┼────────┼──────────┤
│一  │03297-8 │AT0000000 │未載發票日      │「丙○○○（起訴書誤│
│    │        │          │／未載金額      │載為丁○○）」之印文│
│    │        │          │                │1枚                 │
├──┼────┼─────┼────────┼──────────┤
│二  │03297-8 │AT0000000 │未載發票日      │「星貿國際股份有限公│
│    │        │          │／10萬元        │司」之印文1枚       │
├──┼────┼─────┼────────┼──────────┤
│三  │03297-8 │AT0000000 │未載發票日      │「丙○○○（起訴書誤│
│    │        │          │／未載金額      │載為丁○○）」之印文│
│    │        │          │                │1枚                 │
├──┼────┼─────┼────────┼──────────┤
│四  │03297-8 │AT0000000 │未載發票日      │「丙○○○（起訴書誤│
│    │        │          │／未載金額      │載為丁○○）」之印文│
│    │        │          │                │1枚                 │
├──┼────┼─────┼────────┼──────────┤
│五  │03297-8 │AT0000000 │未載發票日      │「星貿國際股份有限公│
│    │        │          │／100萬元       │司」之印文1 枚      │
├──┼────┼─────┼────────┼──────────┤
│六  │03297-8 │AT0000000 │未載發票日      │「星貿國際股份有限公│
│    │        │          │／12萬元        │司」之印文1 枚      │
├──┼────┼─────┼────────┼──────────┤
│七  │03288-9 │AT0000000 │未載發票日      │「丁○○」之印文1枚 │
│    │        │          │／未載金額      │                    │
├──┼────┼─────┼────────┼──────────┤
│八  │03288-9 │AT0000000 │未載發票日      │「丁○○」之印文1枚 │
│    │        │          │／未載金額      │                    │
├──┼────┼─────┼────────┼──────────┤
│九  │03297-8 │AT0000000 │未載發票日      │「丙○○○」之印文1 │
│    │        │          │／未載金額      │枚                  │
├──┼────┼─────┼────────┼──────────┤
│十  │03297-8 │AT0000000 │未載發票日      │「星貿國際股份有限公│
│    │        │          │／50萬元        │司」之印文1 枚      │
├──┼────┼─────┼────────┼──────────┤
│一一│03288-9 │AT0000000 │未載發票日      │「丁○○」之印文1枚 │
│    │        │          │／未載金額      │                    │
├──┼────┼─────┼────────┼──────────┤
│一二│03288-9 │AT0000000 │不詳／未載金額  │「丁○○」之印文1枚 │
├──┼────┼─────┼────────┼──────────┤
│一三│03288-9 │AT0000000 │不詳／未載金額  │「丁○○」之印文1枚 │
└──┴────┴─────┴────────┴──────────┘
註：編號一二及一三之二紙支票，因有缺角而無從得悉有無記載
    發票日。
附表四：
┌──┬────────┬───────┬────────┬────────┬────────┐
│編號│帳號／          │發票日期／    │支票影本上所留存│支票原本上所留存│手法            │
│    │支票號碼        │金額（新臺幣）│之印文          │之印文          │                │
├──┼────────┼───────┼────────┼────────┼────────┤
│一  │03288-9 ／      │95年3 月9 日／│「星旭企業有限公│「星旭企業有限公│於支票原本上蓋用│
│    │AT0000000       │35萬元        │司」及「丁○○」│司」之印文1 枚  │其所保管之公司印│
│    │                │              │之印文各1枚     │                │章後予以影印，再│
│    │                │              │                │                │將之前所留存之負│
│    │                │              │                │                │責人印文予以影印│
│    │                │              │                │                │後黏貼於支票影本│
├──┼────────┼───────┼────────┼────────┼────────┤
│二  │03896-8 ／      │95年3 月10日（│「仁美化工工業股│「仁美化工工業股│於支票原本上蓋用│
│    │AQ0000000       │原本上未載日期│份有限公司」及「│份有限公司」之印│其所保管之公司印│
│    │                │）／47萬元    │丙○○○」之印文│文1 枚          │章後予以影印，再│
│    │                │              │各1 枚          │                │將之前所留存之負│
│    │                │              │                │                │責人印文予以影印│
│    │                │              │                │                │後黏貼於支票影本│
├──┼────────┼───────┼────────┼────────┼────────┤
│三  │03288-9 ／      │95年3 月10日（│「星旭企業有限公│「星旭企業有限公│於支票原本上蓋用│
│    │AT0000000       │原本上未載日期│司」及「丁○○」│司」之印文1 枚  │其所保管之公司印│
│    │                │）／38萬元    │之印文各1枚     │                │章後予以影印，再│
│    │                │              │                │                │將之前所留存之負│
│    │                │              │                │                │責人印文予以影印│
│    │                │              │                │                │後黏貼於支票影本│
├──┼────────┼───────┼────────┼────────┼────────┤
│四  │03288-9 ／      │95年3月15日／ │「星旭企業有限公│「星旭企業有限公│於支票原本上蓋用│
│    │AT0000000       │40萬元        │司」及「丁○○」│司」之印文1 枚  │其所保管之公司印│
│    │                │              │之印文各1枚     │                │章後予以影印，再│
│    │                │              │                │                │將之前所留存之負│
│    │                │              │                │                │責人印文予以影印│
│    │                │              │                │                │後黏貼於支票影本│
├──┼────────┼───────┼────────┼────────┼────────┤
│五  │03896-8 ／      │95年4 月17日／│「仁美化工工業股│「仁美化工工業股│於支票原本上蓋用│
│    │AQ0000000       │35萬元        │份有限公司」及「│份有限公司」之印│其所保管之公司印│
│    │                │              │丙○○○」之印文│文1 枚          │章後予以影印，再│
│    │                │              │各1 枚          │                │將之前所留存之負│
│    │                │              │                │                │責人印文予以影印│
│    │                │              │                │                │後黏貼於支票影本│
├──┼────────┼───────┼────────┼────────┼────────┤
│六  │03896-8 ／      │95年10月16日／│「仁美化工工業股│「仁美化工工業股│於支票原本上蓋用│
│    │AQ0000000       │37萬元        │份有限公司」及「│份有限公司」之印│其所保管之公司印│
│    │                │              │丙○○○」之印文│文1 枚          │章後予以影印，再│
│    │                │              │各1 枚          │                │將之前所留存之負│
│    │                │              │                │                │責人印文予以影印│
│    │                │              │                │                │後黏貼於支票影本│
├──┼────────┼───────┼────────┼────────┼────────┤
│七  │03297-8 ／      │95年10月17日（│「星貿國際股份有│未蓋用任何印文  │於支票影本上蓋用│
│    │AT0000000       │原本上未載日期│限公司」及「鄭王│                │其所保管之公司印│
│    │                │）／20萬元    │尤月」之印文各1 │                │章，再將之前所留│
│    │                │              │枚              │                │存之負責人印文予│
│    │                │              │                │                │以影印後黏貼於支│
│    │                │              │                │                │票影本          │
├──┼────────┼───────┼────────┼────────┼────────┤
│八  │03288-9 ／      │95年10月17日／│「星旭企業有限公│「星旭企業有限公│於支票原本上蓋用│
│    │AT0000000       │526825元      │司」及「丁○○」│司」之印文1 枚  │其所保管之公司印│
│    │                │              │之印文各1枚     │                │章後予以影印，再│
│    │                │              │                │                │將之前所留存之負│
│    │                │              │                │                │責人印文予以影印│
│    │                │              │                │                │後黏貼於支票影本│
└──┴────────┴───────┴────────┴────────┴────────┘
附表五：
┌──┬───────┬────────┬─────┬────────┐
│編號│申請日期／    │申請人          │授信金額  │蓋用之印文及署押│
│    │授信期限      │                │（新臺幣）│                │
├──┼───────┼────────┼─────┼────────┤
│一  │95年1月6日／  │星旭企業有限公司│200萬元   │「星旭企業有限公│
│    │6個月         │代表人丁○○    │          │司」、「丁○○」│
│    │              │                │          │之印文各1 枚及「│
│    │              │                │          │丁○○」之署押1 │
│    │              │                │          │枚              │
├──┼───────┼────────┼─────┼────────┤
│二  │95年7月6 日／ │星旭企業有限公司│200萬元   │「星旭企業有限公│
│    │6個月         │代表人丁○○    │（展期）  │司」、「丁○○」│
│    │              │                │          │之印文各1 枚    │
├──┼───────┼────────┼─────┼────────┤
│三  │95年8 月4日／ │星貿國際股份有限│100萬元   │「星貿國際股份有│
│    │6個月         │公司            │          │限公司」、「鄭王│
│    │              │代表人丙○○○  │          │尤月」之印文各1 │
│    │              │                │          │枚              │
└──┴───────┴────────┴─────┴────────┘
附表六：
┌──┬───────┬────────┬─────┬────────┐
│編號│申請日期／    │借款人          │授信金額  │蓋用之印文及署押│
│    │授信期限      │                │（新臺幣）│                │
├──┼───────┼────────┼─────┼────────┤
│一  │95年1月6日／  │星旭企業有限公司│200萬元   │「星旭企業有限公│
│    │6個月         │代表人丁○○    │          │司」、「丁○○」│
│    │              │                │          │之印文各1 枚及「│
│    │              │                │          │丁○○」之署押1 │
│    │              │                │          │枚              │
├──┼───────┼────────┼─────┼────────┤
│二  │95年7月6 日／ │星旭企業有限公司│200萬元   │「星旭企業有限公│
│    │6個月         │代表人丁○○    │（展期）  │司」、「丁○○」│
│    │              │                │          │之印文各1 枚    │
├──┼───────┼────────┼─────┼────────┤
│三  │95年8 月4日／ │星貿國際股份有限│100萬元   │「星貿國際股份有│
│    │6個月         │公司            │          │限公司」、「鄭王│
│    │              │代表人丙○○○  │          │尤月」之印文各1 │
│    │              │                │          │枚              │
└──┴───────┴────────┴─────┴────────┘

司法院資訊處製作；財團法人民間司法改革基金會備份。
